【裁判字號】    98,苗簡,545
【裁判日期】    981215
【裁判案由】    塗銷房屋所有權移轉登記等
【裁判全文】
臺灣苗栗地方法院民事簡易判決         98年度苗簡字第545號
原      告  丙○(台灣)商業銀行股份有限公司
法定代理人  甲○○
訴訟代理人  乙○○
被      告  戊○○
            丁○○
上列當事人間請求塗銷房屋所有權移轉登記等事件，本院於民國
98年12月1 日言詞辯論終結，判決如下：
    主  文
確認被告戊○○、丁○○間就坐落苗栗縣公館鄉○○○段三三九
之九、三三九之三十地號土地，及同段四六八建號即門牌號碼苗
栗縣公館鄉玉泉村十六鄰玉泉二六一之二六號建物，於民國九十
六年二月二日所為抵押權設定登記之債權及物權行為，於民國九
十六年五月十八日之買賣行為及民國九十六年六月五日以買賣為
原因而移轉所有權登記之物權行為，均屬無效。
被告丁○○應將前項所示土地及建物於民國九十六年二月二日所
為之抵押權設定登記，及於民國九十六年六月五日以買賣為原因
所為之所有權移轉登記塗銷，並回復登記為被告戊○○所有。
訴訟費用新台幣參仟肆佰貳拾元由被告負擔。
    事實與理由
壹、程序部分：
一、按民事訴訟法第247 條所謂即受確認判決之法律上利益，係
    指因法律關係存否不明確，致原告在私法上之地位有受侵害
    之危險，而此項危險得以對於被告之確認判決除去之者而言
    ，故確認法律關係成立或不成立之訴，苟具備前開要件，即
    得謂有即受確認判決之法律上利益，縱其所請求確認為他人
    間之法律關係，亦非不得提起（最高法院42年台上字第1031
    號判例要旨參照）。本件原告先位之訴主張被告間就坐落苗
    栗縣公館鄉○○○段339 之9 、339 之30地號土地，及其上
    同段468 建號即門牌號碼苗栗縣公館鄉玉泉村16鄰玉泉261
    之26號建物先後所為設定抵押權、因買賣而移轉所有權登記
    之債權及物權行為，均係出於通謀虛偽意思表示而無效，故
    本於被告戊○○之債權人地位，訴請確認被告間就系爭不動
    產所為之上開債權及物權行為無效，並代位請求被告丁○○
    應塗銷抵押權登記及所有權移轉登記，回復為被告戊○○所
    有。據此，兩造就被告間上開行為是否出於通謀虛偽意思表
    示之爭執，如不予釐清，將造成現登記於被告丁○○名下之
    上開不動產有隨時移轉他人，致原告無法實施強制執行而受
    償之危險，故原告提起先位確認之訴以排除此項危險，應認
    有確認利益，核與首揭規定並無不合，合先敘明。
二、被告2 人經合法通知，均未於言詞辯論期日到場，核無民事
    訴訟法第386 條各款所列情形，爰依原告之聲請，由其一造
    辯論而為判決。
貳、實體部分：
一、原告主張：
  (一)先位之訴部分：
    被告戊○○於民國95年5 月25日向原告申請信用卡使用，因
    無法依約清償消費款項，於95年10月透過中華民國銀行公會
    會員辦理金融案件無擔保債務協商機制，與各債權銀行達成
    協商，約定自95年12月起分期清償債務。惟被告戊○○僅繳
    納1 期即毀諾，迄今尚欠原告新臺幣（下同）316,254 元及
    利息未清償，經本院98年度司促字第978 號支付命令確定在
    案。詎被告戊○○於96年2 月2 日將其所有坐落苗栗縣公館
    鄉○○○段339 之9 、339 之30地號土地，及其上同段468
    建號即門牌號碼苗栗縣公館鄉玉泉村16鄰玉泉261 之26號建
    物（下稱系爭不動產），設定抵押權予被告丁○○，欲藉由
    設定高於系爭不動產價值之抵押權，使一般債權人對系爭不
    動產無強制執行實益，嗣又將系爭不動產以買賣為原因，移
    轉所有權登記予被告丁○○。原告實地訪查後得知被告戊○
    ○於出賣系爭不動產後，仍設籍於系爭不動產所在地，並以
    房東身分將系爭不動產出租第三人，顯見被告戊○○之上開
    行為係為躲避債權人之追償而脫產。是被告間應無給付借款
    及買賣之事實，其就系爭不動產所為設定抵押權及以買賣為
    原因移轉所有權之債權及物權行為，為通謀虛偽意思表示，
    於法應屬無效，則被告間因無效意思表示所為設定抵押權及
    移轉所有權之物權登記，應予塗銷並回復原狀。茲因被告戊
    ○○怠於行使權利，難以期待被告戊○○向被告丁○○請求
    塗銷系爭不動產之抵押權設定及所有權移轉登記，回復為被
    告戊○○所有，原告為保全債權，爰依民法第87條前段及第
    242 條之法律關係，代位被告戊○○提起本訴。並聲明：如
    主文第1 、2 項所示。
  (二)備位之訴部分：
    縱認被告間就系爭不動產所為設定抵押權及買賣之行為，非
    出於通謀虛偽意思表示，然被告戊○○與原告於95年成立債
    務協商後，僅繳款一期即毀諾，之後皆無依約繳款紀錄，卻
    將其名下之系爭不動產設定抵押權，並出賣予被告丁○○。
    而被告丁○○之戶籍設於系爭不動產所在地，於買回系爭不
    動產後，未塗銷已設定之抵押權，已違常理。且被告戊○○
    於出賣系爭不動產後，亦仍設籍系爭不動產所在地，足以推
    斷被告2 人間之熟識關係，被告丁○○對被告戊○○尚未清
    償原告債務一事，應知之甚詳，故其等就系爭不動產所為設
    定抵押權、因買賣而移轉所有權之債權及物權行為，已妨害
    原告對被告戊○○之債權行使，至為顯然，原告得依民法第
    244 條之規定請求撤銷之。並聲明：1.被告戊○○與丁○○
    就坐落苗栗縣公館鄉○○○段339 之9 、339 之30地號土地
    及同段468 建號即門牌號碼苗栗縣公館鄉玉泉村16鄰玉泉26
    1 之26號建物，經苗栗縣苗栗地政事務所於96年2 月2 日所
    為設定抵押權之債權及物權行為，於96年6 月5 日以買賣為
    原因，移轉所有權登記之債權及物權行為，均應予撤銷。2.
    被告丁○○應將前項所示土地及建物所為之抵押權設定登記
    及所有權移轉登記塗銷，並回復登記為被告戊○○所有。
二、被告均未於言詞辯論期日到場，亦未提出書狀作何聲明或陳
    述。
三、得心證之理由
  (一)原告主張被告戊○○前向原告申請信用卡使用，因無法清償
    消費款，於95年10月透過中華民國銀行公會會員辦理金融案
    件無擔保債務協商機制，與各債權銀行達成協商，約定自95
    年12月起分期清償債務，惟於95年12月25日毀諾，迄今尚欠
    原告本金316,254 元及利息未清償，經本院98年度司促字第
    978 號支付命令確定在案。被告戊○○於96年2 月2 日將其
    名下所有系爭不動產設定抵押權予被告丁○○，嗣以96年5
    月18日之買賣為原因，於96年6 月5 日移轉系爭不動產所有
    權登記予被告丁○○，然被告2 人間就系爭不動產所為之上
    開債權及物權行為，均係出於通謀虛偽意思表示等情，業據
    提出信用卡申請書、債務協商還款明細、本院98年度司促字
    第978 號支付命令暨確定證明書、建物登記謄本及系爭不動
    產之異動索引等件為證（見卷第10至19頁），並經本院依職
    權向苗栗縣苗栗地政事務所函調被告戊○○就系爭不動產於
    96年2 月2 日設定抵押權、於96年6 月5 日以買賣為原因，
    移轉所有權登記予被告丁○○之相關登記資料在卷可憑（見
    卷第31至51頁）。又「當事人對於他造主張之事實，於言詞
    辯論時不爭執者，視同自認。但因他項陳述可認為爭執者，
    不在此限。當事人對於他造主張之事實，已於相當時期受合
    法之通知，而於言詞辯論期日不到場，亦未提出準備書狀爭
    執者，準用第1 項之規定。」民事訴訟法第280 條第1 項、
    第3 項定有明文。被告2 人分別於98年11月2 日、98年11月
    14日受合法通知，迄至本件98年12月1 日言詞辯論期日，已
    距相當時期，被告2 人既未到場爭執，復未提出書狀作任何
    聲明或陳述，依民事訴訟法上開規定，視同對原告主張之事
    實自認，故原告上開主張，堪信為真實。
  (二)按表意人與相對人通謀而為虛偽意思表示者，其意思表示無
    效，民法第87條第1 項定有明文。所謂通謀虛偽意思表示，
    乃指表意人與相對人相互故意為非真意之表示而言（最高法
    院62年台上字第316 號判例要旨參照）。查原告先位之訴主
    張被告戊○○與丁○○間，就系爭不動產先後為設定抵押權
    及以買賣為原因而移轉所有權之債權、物權行為，係出於通
    謀而為虛偽意思表示等情，既視為被告所自認，且被告戊○
    ○以買賣為原因將系爭不動產移轉登記予被告丁○○，卻未
    將系爭不動產上被告丁○○為權利人之抵押權塗銷，且訴外
    人合作金庫商業銀行股份有限公司（下稱合作金庫公司）為
    第1 順位抵押權人部分，債務人及設定義務人仍為被告戊○
    ○，並未於買賣後變更為買受人即被告丁○○，是被告戊○
    ○將系爭不動產移轉與被告丁○○後，對訴外人合作金庫公
    司之抵押債務，仍負清償責任，此顯有違常情。再者，系爭
    不動產於96年5 月18日以買賣為原因移轉登記與被告丁○○
    ，而被告戊○○迄至98年11月6 日仍為系爭房屋戶籍之戶長
    （見本院卷第53頁），此亦與出售房屋後交付房屋並遷出戶
    籍之常情有違。是被告2 人間上開行為，顯係通謀虛偽意思
    表示，應屬無效。則原告依民法第87條第1 項前段之規定，
    請求確認被告間就系爭不動產所為設定抵押權及以96年5 月
    18日之買賣為原因，於96年6 月5 日移轉所有權之債權及物
    權行為均無效，洵屬有據。
  (三)次按債務人怠於行使其權利時，債權人因保全債權，得以自
    己之名義，行使其權利；所有人對於無權占有或侵奪其所有
    物者，得請求返還之。對於妨害其所有權者，得請求除去之
    。民法第242 條本文、第767 條前段、中段分別定有明文。
    本件原告訴請確認被告間就系爭不動產所為設定抵押權、以
    買賣為原因而移轉所有權之債權及物權行為均無效，於法有
    據，已如前述，故被告丁○○取得系爭不動產所有權登記之
    原因已不存在。又系爭不動產現仍登記於被告丁○○名下，
    被告戊○○既怠於行使其所有權回復請求權，原告本於債權
    人之地位，為保全對被告戊○○之債權，代位被告戊○○請
    求被告丁○○將系爭不動產經苗栗縣苗栗地政事務所於96年
    2 月2 日所為之抵押權設定登記，及於96年6 月5 日以買賣
    為原因所為之所有權移轉登記塗銷，於法並無不合，應予准
    許。
  (四)綜上，原告依據民法第87條第1 項、第242 條之規定，先位
    聲明請求確認被告間就系爭不動產所為設定抵押權及因買賣
    而移轉所有權之債權及物權行為均無效，並訴請被告丁○○
    塗銷系爭不動產於96年2 月2 日所為之抵押權設定登記，及
    於96年6 月5 日以買賣為原因所為之所有權移轉登記，回復
    為被告戊○○所有，均為有理由，應予准許。又原告先位之
    訴既為有理由，則就其備位之訴，本院自無庸再予審究，併
    此敘明。
四、末按命債務人為一定之意思表示之判決確定或其他與確定判
    決有同一效力之執行名義成立者，視為自其確定或成立時，
    債務人已為意思表示，強制執行法第130 條第1 項定有明文
    。本件係依民事訴訟法第427 條第1 項規定適用簡易訴訟程
    序所為被告敗訴之判決，惟本判決主文第1 項為確認判決，
    主文第2 項係原告請求被告丁○○為塗銷登記之意思表示，
    依上開規定，於判決確定時，視為被告丁○○已為該意思表
    示，原告本得單獨向地政機關申請辦理登記，性質上均不適
    於為假執行，故本院自無依民事訴訟法第389 條第1 項第3
    款之規定，依職權宣告假執行之必要，附此敘明。
五、據上論結，原告之訴為有理由，依民事訴訟法第385 條第1
    項前段、第78條、第85條第1 項，判決如主文。
中    華    民    國    98    年    12    月    15    日
              苗栗簡易庭法  官  吳國聖
以上正本係照原本作成。
如對本判決上訴，須於判決送達後20日內向本院提出上訴狀。
                        書記官  葉俊宏
中    華    民    國    98    年    12    月    15    日

司法院資訊處製作；財團法人民間司法改革基金會備份。
